【裁判字號】    88,訴,1019
【裁判日期】    890211
【裁判案由】    確認抵押權不存在
【裁判全文】
臺灣嘉義地方法院民事判決        八十八年度訴字第一Ｏ一九號
    原      告  乙○○
    訴訟代理人  邱南英律
    被      告  丙○○
                甲○○○
    右  一  人
    訴訟代理人  林芳榮律
右當事人間請求確認抵押權不存在事件，本院判決如左：
    主      文
原告之訴駁回。
訴訟費用由原告負擔。
    事      實
甲、原告方面：
  一、聲明：求為判決(一)、確認被告間就被告丙○○所有坐落嘉義縣東石鄉○○段五
      十三地號、面積二一四一．七五平方公尺、權利範圍一萬分之七五Ｏ二土地，
      於民國八十八年二月四日所設定擔保本金最高限額新台幣（下同）三百二十萬
      元之抵押權登記（收件日期八十八年二月一日、收件字號朴登普字第一一三六
      Ｏ號）所擔保之債權債務關係不存在；(二)、被告甲○○○就上開抵押權設定登
      記應予塗銷。
  二、陳述：
  (一)、緣被告丙○○與蘇啟明自八十七年至八十八年間連續共同簽發本票向原告借款
      共四百三十三萬元，屆期皆不獲兌現，故原告即聲請本票裁定，並對被告丙○
      ○之不動產聲請假扣押及強制執行在案。被告丙○○竟惡意於原告聲請強制執
      行期間（八十八年三月二十日原告完成假扣押查封登記），明知與另一被告甲
      ○○○並無任何債權債務關係，竟設定本件抵押權登記，且設定時間正好趕在
      原告查封之前一個多月（八十八年二月四日），並隨即於八十八年四、五月間
      聲請拍賣抵押物及強制執行。
  (二)、按本件抵押權之設定，時間恰趕在查封登記之前，彼時被告丙○○財務困難，
      到處躲債，豈可能再有任何人肯與其發生債權債務關係，熟料被告甲○○○竟
      於八十八年二月四日與之成立抵押權設定關係，顯然違背常情，且在設定後不
      數月，立即聲請強制執行，足見被告二人並無何債權債務關係，僅為排除原告
      之強制執行而設立，為此爰訴請確認其抵押權設定之債權債務關係不存在，所
      為抵押權登記應予塗銷。
  (三)、被告丙○○確有向原告借款，原告確係本票債權之權利人，有確認本件訴訟之
      法律上利益。
      對被告甲○○○抗辯之陳述：
  (一)、被告甲○○○所提答辯狀已推翻被告甲○○○於八十八年二月四日設定抵押權
      時所主張之事實，蓋被告甲○○○當時是以另一被告丙○○於八十八年一月三
      十日向被告甲○○○借款三百萬元，雙方為確保該借款債權，始成立系爭之最
      高限額抵押權，故系爭抵押權所擔保之債權，即是八十八年一月三十日被告丙
      ○○與被告甲○○○間之借款債權，而當時正是被告丙○○四處躲債的時候，
      豈有可能再與任何人成立債權債務關係，系爭抵押權顯然可疑。
  (二)、被告甲○○○之答辯狀已自認根本沒有本院八十八年度拍字第四二八號拍賣抵
      押物裁定所謂：被告等於八十八年一月三十日成立，約定清償期為八十八年三
      月三十日之借款債權存在，故原告聲明即有理由。被告丙○○與原告雖是父女
      關係，也因為如此，被告丙○○一直要求原告借錢予其舒困，並保證其名下有
      一筆土地，絕不會有問題云云，原告既為被告娘家，信任其言，豈料所有債權
      皆不獲兌現。又被告甲○○○既已自認所擔保之債權確為假冒（推論被告間應
      為排除原告之強制執行而設立），則其基於同一意思所成立之最高限額抵押權
      之設定，亦為通謀虛偽意思表示所設立，依民法第八十七條之規定，即屬無效
      。
  (三)、至於被告甲○○○所聲稱系爭土地應是被告甲○○○代理地主蔡謝桂珠出賣給
      被告丙○○，而被告丙○○所應給付地主之款項因故未能兌現，此部分欠款如
      屬真實，亦與本案無關，而且是地主與被告丙○○間之土地買賣債權債務關係
      ，竟然被告甲○○○可以與被告丙○○成立抵押權設定關係，來擔保地主所積
      欠被告甲○○○之債務，原告否認之。
  三、證據：提出臺灣高雄地方法院八十八年度票字第五五八七號民事裁定影本一份
            、土地登記謄本影本一份、本院八十八年度拍字第四二八號民事裁定影
            本一份、本院公示送達公告影本一份、存款利息計算單影本一份、郵政
            劃撥儲金存款收據影本十七份、信函影本一份、土地銀行潮州分行放款
            帳卡影本二份、放款借據影本二份、利息收據影本十三份、放款支付計
            算書影本一份、土地銀行潮州分行通知影本一份、存摺影本一份為證；
            並聲請訊問證人蓋維瀚、王寶中。
乙、被告方面：
  壹、甲○○○部分：
  一、聲明：求為判決原告之訴駁回。
  二、陳述：
  (一)、被告甲○○○與丙○○債權發生之經過為：訴外人蔡謝桂珠向被告甲○○○借
      款無法清償，經協議願將其所有建地即坐落嘉義縣東石鄉○○段五十三地號、
      五十三之一地號、五十三之二地號，權利範圍各八分之一土地，交付給被告甲
      ○○○變賣處分，所得價款作為償還借款，被告甲○○○由介紹人蘇美聰即丙
      ○○前夫之父推荐出賣給丙○○，由蘇美聰出面，雙方乃於八十六年七月二十
      四日簽訂買賣契約書，並於八十七年三月十七日辦理所有權移轉登記完畢，買
      賣成立後，由蘇美聰簽發面額三百二十萬元、到期日為八十六年九月十日之本
      票交由被告甲○○○收執，以為付款之用，詎屆期因無法付款乃由蘇美聰另行
      簽發發票日為八十七年四月三十日、票號ＡＯＡ0000000號、面額三百
      二十萬元之支票一張交被告甲○○○收執，詎屆期卻因存款不足而遭退票，退
      票後被告甲○○○乃向蘇美聰要求付款，蘇美聰無法付款，乃商議將系爭土地
      設定三百二十萬元之抵押權，用以擔保債權，並於八十八年二月四日辦畢抵押
      權登記。被告甲○○○與丙○○間之債權三百二十萬元，即是買賣土地價款（
      土地價款四百二十萬元扣除增值稅一百萬元），故系爭土地之抵押權債權確實
      存在。
  (二)、原告與被告丙○○係父女關係，原告對於被告丙○○之本票債權才令人質疑；
      而本案有關系爭土地之買賣移轉登記，自始即是一騙局，即系爭土地由丙○○
      前夫之父蘇美聰出面與被告甲○○○成立買賣，以丙○○之名義簽訂買賣契約
      ，由蘇美聰簽發本票付款，屆期不付款，改簽發支票付款，屆期故意讓支票退
      票，再由丙○○簽發無債權之本票交丙○○作為債權憑證，再由原告將本票聲
      請裁定，並聲請假扣押由原告提起本訴）。
  三、證據：提出授權書影本一份、買賣契約書影本一份、支票及退票理由單影本各
            二份、土地登記謄本二份、戶籍謄本一份為證。
  貳、被告丙○○部分：
    未於言詞辯期日到場，亦未提出書狀作何聲明或陳述。
丙、本院依職權調閱本院八十八年度拍字第四二八號、八十八年度執字第六二三八號
    拍賣抵押物執行案卷。
    理      由
一、本件被告丙○○經合法通知，未於言詞辯論期日到場，核無民事訴訟法第三百八
    十六條各款所列情形，爰依原告之聲請，由其一造辯論而為判決。
二、原告執有被告丙○○所簽立之本票八張，並聲請臺灣高雄地方法院對上開本票裁
    定准許強制執行確定在案，且聲請本院民事執行處對被告丙○○所有坐落嘉義縣
    東石鄉○○段五十三地號、面積二一四一．七五平方公尺、權利範圍一萬分之七
    五Ｏ二土地強制執行，此經本院調閱本院八十八年度執字第七七五九號執行案卷
    查明屬實，原告主張被告間就上開土地上設定之本金最高限額三百二十萬元之抵
    押權所擔保之債權並不存在，被告間係通謀虛偽設定抵押權云云，被告甲○○○
    則否認原告之主張，則被告間之抵押權設定行為是否為真？影響原告私法上之權
    利，是原告有即受確認判決之法律上利益，其得提起本件確認之訴。
三、本件原告起訴主張：被告丙○○與訴外人蘇啟明自八十七年至八十八年間連續共
    同簽發本票向原告借款共四百三十三萬元，屆期皆不獲兌現，故原告即聲請本票
    裁定，並對被告丙○○之不動產聲請假扣押及強制執行在案，被告丙○○明知與
    被告甲○○○並無任何債權債務關係，竟通謀虛偽設定本件抵押權登記，以排除
    原告之強制執行，為此爰訴請確認該抵押權設定之債權債務關係不存在，所為抵
    押權登記應予塗銷。被告甲○○○則以：訴外人蔡謝桂珠向伊借款無法清償，經
    協議願將其所有建地即坐落嘉義縣東石鄉○○段五十三地號、五十三之一地號、
    五十三之二地號，權利範圍各八分之一土地，交付給伊變賣處分，所得價款作為
    償還借款，伊由介紹人蘇美聰即丙○○前夫之父推荐，將上開地段五十三地號土
    地出賣給丙○○，由蘇美聰出面，雙方乃於八十六年七月二十四日簽訂買賣契約
    書，並於八十七年三月十七日辦理所有權移轉登記完畢，買賣成立後，由蘇美聰
    簽發面額三百二十萬元、到期日為八十六年九月十日之本票交由伊收執，以為付
    款之用，詎屆期因無法付款乃由蘇美聰另行簽發發票日為八十七年四月三十日、
    票號ＡＯＡ0000000號、面額三百二十萬元之支票一張交伊收執，詎屆期
    卻因存款不足而遭退票，退票後伊乃向蘇美聰要求付款，蘇美聰無法付款，乃商
    議將系爭土地設定三百二十萬元之抵押權，用以擔保債權，並於八十八年二月四
    日辦畢抵押權登記，伊與丙○○間之債權三百二十萬元，即是買賣土地價款，故
    系爭土地之抵押權債權確實存在等語資為抗辯。
四、原告主張被告丙○○所有坐落嘉義縣東石鄉○○段五十三地號、面積二一四一．
    七五平方公尺、權利範圍一萬分之七五Ｏ二土地，其上設定有抵押權人為被告甲
    ○○○、存續期間自八十八年一月三十日至同年三月三十日、清償日期為八十八
    年三月三十日之之本金最高限額三百二十萬元抵押權，被告甲○○○於八十八年
    七月二十六日持本院八十八年度拍字第四二八號拍賣抵押物裁定，向本院民事執
    行處聲請拍賣上開抵押物之事實，業據原告提出土地登記謄本、本院八十八年度
    拍字第四二八號民事裁定、本院公示送達公告為證，且為被告甲○○○所不爭執
    ，復經本院調閱本院八十八年度執字第六二三八號執行案卷查明屬實，自堪信原
    告此部分之主張為真實。
五、原告主張被告間係通謀虛偽設定上開本金最高限額三百二十萬元抵押權云云，被
    告甲○○○否認之，並抗辯該最高限額抵押權所擔保之債權為丙○○積欠伊系爭
    土地之三百二十萬元買賣價款云云。經查：
(一)、系爭坐落嘉義縣東石鄉○○段五十三地號、面積二一四一．七五平方公尺、權利
    範圍一萬分之七五Ｏ二土地，原所有權人為訴外人蔡謝桂珠，蔡謝桂珠向被告甲
    ○○○借款無法清償，經協議後將上開地地交付給被告甲○○○變賣處分，所得
    價款用以償還對被告甲○○○之前欠，嗣上開土地經訴外人蘇美聰推荐出賣給被
    告丙○○，並於八十六年七月二十四日簽訂買賣契約書，於八十七年三月十七日
    辦理所有權移轉登記完畢，買賣成立後，由蘇美聰簽發面額三百二十萬元、到期
    日為八十六年九月十日之本票交由被告甲○○○收執，以為付款之用，惟因屆期
    無法付款乃由蘇美聰另行簽發發票日為八十七年四月三十日、票號ＡＯＡ000
    0000號、面額三百二十萬元之支票一張交被告甲○○○收執，詎屆期又因存
    款不足而遭退票，此有被告提出之授權書、買賣契約書、土地登記謄本、支票及
    退票理由單在卷可稽，則被告丙○○尚有積欠被告甲○○○三百二十萬元之買賣
    價款應堪認定。
(二)、被告甲○○○聲請拍賣系爭抵押物，係以被告丙○○於八十八年一月三十日向其
    借款三百萬元，約定清償期為八十八年三月三十日，並以系爭土地為擔保設定本
    金最高限額三百二十萬元抵押權為其依據，此有本院八十八年度拍字第四二八號
    裁定、抵押權設定契約書及他項權利證明書附卷可參；茲應審究者厥為被告二人
    設定系爭抵押權之真意，是否為擔保前述三百二十萬元買賣價款？被告丙○○猶
    否認有向被告甲○○○借款三百萬元之事實，此有原告提出之被告丙○○傳真稿
    在卷可稽，惟原告對於被告既有三百二十萬元之債權存在，縱然嗣後雙方同意改
    立為三百萬元之借據，應屬債之變更，故系爭最高限額抵押權所擔保之債權確實
    存在，被告間所設定之最高限額抵押權應屬有效。
六、綜上所述，原告主張被告間係通謀虛偽成立三百萬元借款債權及設定本金最高限
    額三百二十萬元抵押權，尚非可採，從而，原告訴請確認被告間就被告丙○○所
    有坐落嘉義縣東石鄉○○段五十三地號、面積二一四一．七五平方公尺、權利範
    圍一萬分之七五Ｏ二土地，於八十八年二月四日所設定擔保本金最高限額三百二
    十萬元之抵押權登記（收件日期八十八年二月一日、收件字號朴登普字第一一三
    六Ｏ號）所擔保之債權債務關係不存在，及被告甲○○○就上開抵押權設定登記
    應予塗銷云云，為無理由，應予駁回。
七、本件事證已臻明確，兩造其餘攻擊、防禦方法於本案判決之結果不生影響，爰不
    一一詳為論究，併此敘明。
八、據上論結，原告之訴為有理由，依民事訴訟法第三百八十五條第一項前段、第七
    十八條，判決如主文。
中      華      民      國    八十九    年      二      月    十一      日
~B臺灣嘉義地方法院民事庭
~B    法  官  簡源希
右為正本係照原本作成
如對本判決上訴須於判決送達後廿日內向本院提出上訴狀
中      華      民      國    八十九    年      二      月    十一      日
~B    書記官  陳啟雄


司法院資訊處製作；財團法人民間司法改革基金會備份。
